ACORDAO-COMPLETO-2391235

ACÓRDÃO 6667/2020 ATA 19/2020 - PRIMEIRA CÂMARA

VISTOS, relatados e discutidos estes autos de tomada de contas tomada instaurada pelo Fundo Nacional de Desenvolvimento da Educação (FNDE) , em desfavor do Sr. Edimilson Renon, ex-prefeito de Santa Maria do Salto-MG (gestão 2005-2008 e 2009-2012) , em razão da não consecução dos objetivos pactuados no convênio 830293/2007, celebrado com o mencionado município, cujo objeto era a construção de uma escola no âmbito do Programa Nacional de Reestruturação e Aparelhagem da Rede Escolar Pública de Educação Infantil (Proinfância) .
ACORDAM os ministros do Tribunal de Contas da União, reunidos em sessão da 1ª Câmara, diante das razões expostas pelo relator, em:
9.1. excluir do rol de responsáveis a Sra. Beatriz Iravan Almeida (CPF XXX.066.406-XX) ;
9.2. não acolher as alegações de defesa apresentadas pelo Sr. Edimilson Renon;  
9.3. julgar irregulares as contas do Sr. Edimilson Renon, com fundamento no art. 16, III, "c", da Lei 8.443/1992, condenando-o ao pagamento das quantias a seguir especificadas, atualizadas monetariamente e acrescidas de juros de mora, calculados a partir das datas especificadas até a data do efetivo recolhimento, fixando o prazo de 15 (quinze) dias, a contar da notificação, para que comprove, perante o Tribunal (art. 214, III, "a", do RI/TCU) , o recolhimento da dívida aos cofres do Fundo Nacional de Desenvolvimento da Educação, na forma da legislação em vigor:
	Valor histórico (R$) 
	Data

	700.000,00
	30/6/2008

	171.163,20
	21/6/2010

9.4. aplicar ao Sr. Edimilson Renon a multa prevista no art. 57 da Lei 8.443/1992, no valor de R$ 160.000,00 (cento e sessenta mil reais) , fixando o prazo de 15 (quinze) dias, a contar da notificação, para que comprove, perante o Tribunal (art. 214, III, "a", do RI/TCU) , o recolhimento da dívida aos cofres do Tesouro Nacional, atualizada monetariamente desde a data do presente acórdão até a do efetivo recolhimento, se for paga após o vencimento, na forma da legislação em vigor;
9.5. autorizar, desde logo, nos termos do art. 28, II, da Lei 8.443/1992, a cobrança judicial das dívidas, caso não atendida a notificação;
9.6. com fundamento no § 3º do art. 16 da Lei 8.443/1992, remeter cópia desta deliberação à Procuradoria da República no Estado de Minas Gerais, para a adoção das medidas que entender cabíveis.

Tomada de contas tomada em razão da não consecução dos objetivos pactuados em convênio, cujo objeto era a construção de uma escola no âmbito do Programa Nacional de Reestruturação e Aparelhagem da Rede Escolar Pública de Educação Infantil (Proinfância).

Primeira Câmara

Município de Santa Maria do Salto - MG.

3. Interessados/Responsável:
3.1. Interessado: Fundo Nacional de Desenvolvimento da Educação (00.378.257/0001-81)
3.2. Responsável: Edimilson Renon (XXX.498.337-XX).

13.1. Ministros presentes: Walton Alencar Rodrigues (Presidente), Benjamin Zymler, Bruno Dantas e Vital do Rêgo.
13.2. Ministros-Substitutos presentes: André Luís de Carvalho e Weder de Oliveira (Relator).

ACORDAO-COMPLETO-2508301

Acórdão 18194/2021 - Primeira Câmara

ACORDAO-COMPLETO-2418285

Acórdão 8207/2020 - Primeira Câmara

WEDER DE OLIVEIRA

Trata-se de tomada de contas especial instaurada pelo Fundo Nacional de Desenvolvimento da Educação (FNDE) , em desfavor do Sr. Edimilson Renon, ex-prefeito de Santa Maria do Salto-MG, em razão da não consecução dos objetivos pactuados no convênio 830293/2007, celebrado com o mencionado município.
2.	Transcrevo, com os ajustes de forma necessários, a instrução da Secretaria de Controle Externo de Tomada de Contas Especial (Secex-TCE) (peça 59) :
"INTRODUÇÃO
1.	Cuidam os autos de tomada de contas especial instaurada pelo Fundo Nacional de Desenvolvimento da Educação - FNDE, em desfavor do Sr. Edimilson Renon, ex-Prefeito, em razão em razão da não consecução dos objetivos pactuados no Convênio nº 830293/2007 (Siafi 599961) , celebrado com a Prefeitura Municipal de Santa Maria do Salto-MG, com vigência estipulada para o período de 21/12/2007 a 16/11/2013 (Siafi/Siconv 599961) , tendo por objeto o desenvolvimento de ações que visam proporcionar à sociedade a melhoria da infraestrutura da rede física escolar, com a Construção de Escola (s) conforme estabelece o Programa Nacional de Reestruturação e Aparelhagem da Rede Escolar Pública de Educação Infantil - PROINFÂNCIA.
HISTÓRICO 
2.	Para a execução do Convênio nº 830293/2007 (Siafi 599961) , o FNDE repassou, ao Município de Santa Maria do Salto - MG a importância total de R$ 871.163,20, conforme relação de ordens bancárias constante da peça 4. Os recursos foram creditados na conta específica de acordo com os valores originais e datas de crédito em conta como mostram os extratos bancários (peças 5-8) :
	Valor Original (R$ 1,00) 
	Data de Crédito na Conta Corrente

	700.000,00
	30/6/2008

	171.163,20
	21/6/2010

3.	Conforme apontado na Informação 126/2015 (peça 30, p. 1-2) e Parecer 405/2017-DIESP/COAPC/CCCAP/DIFIN/FNDE/MEC (peça 30, p. 3-9) , a conclusão foi pela não aprovação da Prestação de Contas, com responsabilização do Sr. Edimilson Renon, com impugnação total dos recursos ante a não aprovação da Prestação de Contas pela área técnica por inexecução do objeto pactuado - obra inacabada.
4.	Diante da irregularidade acima e da consequente não demonstração da boa e regular dos recursos federais repassados, assim como da não devolução dos recursos, instaurou-se a Tomada de Contas Especial. Nesse sentido, no Relatório de TCE 101/2018 - DIREC/COTCE/CGCAP/DIFIN-FNDE/MEC (peça 38) , seguiu a mesma linha do parecer anteriormente citado, imputando a responsabilidade ao Sr. Edimilson Renon (CPF XXX.498.337-XX) , ex-Prefeito (Gestões: 2005-2008 e 2009-2012) , uma vez que era a pessoa responsável pela gestão e execução dos recursos federais recebidos à conta do Convênio nº 830293/2007 (Siafi 599961) .
5.	Por meio dos ofícios constantes da peça 28, p. 5, 6 e 7-9, recebidos conforme atestam os ARs constantes das peças 29, p. 6 e 8, o Órgão Instaurador notificou o responsável acerca das irregularidades apuradas quanto aos recursos federais recebidos, requerendo as providências devidas ou a devolução dos aludidos recursos.
6.	O Relatório de Auditoria 899/2018, da Controladoria-Geral da União (peça 39) , chegou às mesmas conclusões.
7.	Adicionalmente, após serem emitidos o Certificado de Auditoria, o Parecer do Dirigente de Controle Interno e o Pronunciamento Ministerial (peças 39-42) , o processo foi remetido a este Tribunal.
8.	Em instrução inicial (peça 46) , foi proposta a citação do Sr. Edimilson Renon, prefeito do município de Santa Maria do Salto - MG na gestão Gestões: 2005-2008 e 2009-2012, em face da não comprovação da boa e regular aplicação dos recursos recebidos no âmbito do Convênio nº 830293/2007 (Siafi 599961) .
9.	Em cumprimento ao pronunciamento da unidade (peça 48) , foi realizada a citação (peça 50) com base na seguinte irregularidade:
9.1.	Ocorrência: não comprovação da boa e regular aplicação dos recursos federais repassados ao município de Maxaranguape/RN, em face da execução parcial do objeto do Convênio 657152/2009, da ordem de 73,98% do objeto pactuado, sem que o mesmo apresentasse funcionalidade, não atingindo o objetivo social proposto no respectivo plano de trabalho;
9.2.	Evidências: Informação 126/2015 (peça 30, p. 1-2) ; Parecer 405/2017-DIESP/COAPC/CCCAP/DIFIN/FNDE/MEC (peça 30, p. 3-9) , e Relatório de TCE 101/2018 - DIREC/COTCE/CGCAP/DIFIN-FNDE/MEC (peça 38) ;
9.3.	Dispositivos violados: Cláusula Décima Primeira do Termo de Convênio nº 830293/2007 (Siafi 599961) à peça 11; art. 70, parágrafo único, da Constituição Federal; art. 93 do Decreto-Lei 200/67; arts. 39 e 145 do Decreto 93.872, de 1986;
9.4.	O débito imputado é o que segue relacionado na tabela abaixo:
	Valor Original (R$ 1,00) 
	Data de Crédito na Conta Corrente

	700.000,00
	30/6/2008

	171.163,20
	21/6/2010

9.5.	Cofre credor: Fundo Nacional de Desenvolvimento da Educação - FNDE;
9.6.	Responsável: Sr. Edimilson Renon (CPF XXX.498.337-XX) , prefeito do município de Santa Maria do Salto - MG na gestão Gestões: 2005-2008 e 2009-2012.
9.7.	Conduta: o gestor deu causa à não comprovação da boa e regular dos recursos, em razão de impugnação total das despesas realizadas quanto aos recursos repassados a Prefeitura Municipal de Santa Maria do Salto - MG por força do Convênio nº 830293/2007 (Siafi 599961) , quando deveria ter utilizado os recursos para a conclusão da obra prevista.
9.8.	Culpabilidade: Não há excludentes de ilicitude, de culpabilidade e de punibilidade. É razoável supor que o responsável tinha consciência da ilicitude de sua conduta. Era exigível conduta diversa da praticada.
9.9.	Nexo de causalidade: A conduta descrita impediu o estabelecimento do nexo causal entre as despesas efetuadas com os recursos recebidos por força do Convênio nº 830293/2007 (Siafi 599961) , descumprindo a Cláusula Décima Primeira do Termo de Convênio nº 830293/2007 (Siafi 599961) à peça 11; art. 70, parágrafo único, da Constituição Federal; art. 93 do Decreto-Lei 200/67; arts. 39 e 145 do Decreto 93.872, de 1986.
10.	Em resposta à citação de peça 50, foram enviados os documentos de peças 52, 54, 55 e 56, na forma de alegações de defesa.
ANÁLISE DOS PRESSUPOSTOS DE PROCEDIBILIDADE DA IN/TCU 71/2012
Prejuízo ao Contraditório e Ampla Defesa
11.	Verifica-se que não houve o transcurso de mais de dez anos desde o fato gerador sem que tenha havido a notificação do responsável pela autoridade administrativa federal competente (art. 6º, inciso II, c/c art. 19, da IN/TCU 71/2012, modificada pela IN/TCU 76/2016) , uma vez que os recursos foram transferidos nos exercícios de 2008 e 2010 (extratos bancários de peças 5-8) e o responsável foi notificado sobre as irregularidades pela autoridade administrativa competente em 2015 e 2017, por meio dos ofícios constantes da peça 28, p. 5, 6 e 7-9, recebidos conforme atestam os ARs constantes das peças 29, p. 6 e 8.
Valor de Constituição da TCE
12.	Verifica-se que o valor atualizado do débito apurado sem juros, em 1/1/2017 (peça 44) , é superior a R$ 100.000,00, na forma estabelecida conforme os arts. 6º, inciso I, e 19, da IN/TCU 71/2012, modificada pela IN/TCU 76/2016	.
13.	A tomada de contas especial está, assim, devidamente constituída e em condição de ser instruída.
Outros débitos nos sistemas do TCU com o mesmo responsável
14.	Em atendimento ao item 9.4, do Acórdão 1772/2017-TCU-Plenário (Relator Ministro-Substituto Augusto Sherman Cavalcanti) , foi efetuada pesquisa no sistema processual do TCU, e não foram encontradas tomadas de contas especiais em tramitação com débitos imputáveis ao responsável com valores inferiores ao fixado no art. 6º, inciso I, da Instrução Normativa TCU 71/2012.
EXAME TÉCNICO
15.	Conforme apontado na instrução de peça 46, nos termos do Parecer Técnico de Execução Física de Objeto Financiado (Conveniado/Pactuado) - Infraestrutura, peças 15-20, datado de 4/2/2016, foi indicada a reprovação total das contas, haja vista a inexecução do objeto pactuado (obra inacabada) , que motivou a consequente instauração da presente Tomada de Contas Especial.
Análise das alegações de defesa apresentadas (peças 52, 54, 55 e 56) 
16.	Inicialmente, alega o responsável que houve cerceamento de defesa (peça 52, p. 3-4 e 55, p. 3-4) , conforme transcrito a seguir:
'Conforme se depreende do relatório de visita técnica final, foram constatadas irregularidades, com a consequente apuração do valor demonstrado na citação.
No entanto, conforme se verificou no transcorrer do procedimento, não fora oferecido ao Notificado o direito de fazer contra prova, o que fere integralmente o texto constitucional, que assegura ao cidadão o direito ao contraditório, visto que, quando da finalização do convênio, o Citado não era mais prefeito do município de Santa Maria do Salto/MG, não sendo possível este apresentar a prestação de contas a contente.' 
16.1. Tal argumento, 'que não fora oferecido ao notificado o direito de fazer contraprova', não condiz com a realidade dos fatos, haja vista que, da análise dos autos, verifica-se que foi dada oportunidade de defesa, em obediência aos princípios constitucionais que asseguram o direito ao contraditório e à ampla defesa (art. 5º, inciso LV, da Constituição Federal) , em razão da notificação realizada por intermédio dos ofícios constantes da peça 28, p. 5, 6 e 7-9, recebidos conforme atestam os ARs constantes das peças 29, p. 6 e 8.
16.2. Ademais, o fato de ter comparecido aos autos após ter sido regularmente citado pelo TCU, demonstra, inequivocamente, que lhe foi assegurado o contraditório e ampla defesa.
16.3. Ainda assim, cabe esclarecer que na fase interna da tomada de contas especial ainda não se tem propriamente processo caracterizado por lide, mas, sim, procedimento de apuração administrativa. Na fase inicial, embora haja a previsão de notificação para que o responsável traga aos autos os documentos que entenda úteis para o esclarecimento da situação, a falta de sua realização não invalida os atos processuais adotados no âmbito da Corte de Contas. 
16.4. Portanto, ainda que não tenha sido esse o caso, no que se refere à ausência de notificação do responsável na fase interna da tomada de contas especial, a jurisprudência deste Tribunal é firme no sentido de que a instauração do contraditório e da ampla defesa, para fins de condenação dos responsáveis por parte desta Corte de Contas, somente se dá na fase externa do processo de tomada de contas especiais, ou seja, por meio de sua regular citação, sendo irrelevante, para a configuração do contraditório, a ocorrência ou não de notificação anterior pelo órgão concedente (Acórdão 1404/2014-TCU-Plenário, 1.991/2014-TCU-Plenário, 2.875/2014-TCU-Plenário, 4.578/2014-TCU-1ª Câmara, 5.661/2014-TCU-1ª Câmara, 6.941/2015-TCU-1ª Câmara e 874/2016-TCU-1ª Câmara, dentre outros) .
17.	Por fim, na peça 52, p. 4-5 e peça 55, p. 4-5, propugna que a ex-prefeita, Sra. Beatriz Irivan Almeida, em razão da Ação Civil de Improbidade interposta pelo atual Prefeito, Sr. Marlon Caires Souza, seja arrolada para integrar o polo passivo da presente Tomada de Contas Especial e, que seja realizada a exclusão de sua responsabilidade por não ter havido nos autos a garantia da ampla defesa e do contraditório, como segue:
'Conforme se depreende de processo de improbidade Administrativa, proposto na Vara Única da Justiça Federal, subseção de Teófilo Otoni / MG, autos de n° 0000703-02.2016.4.01.3816, a decisão judicial entende ser a prefeita da época do término do convênio, BEATRIZ IRIVAN ALMEIDA, a responsável pela prestação de contas e, principalmente, pela consecução dos objetivos pautados no convênio, objeto da presente Tomada de Contas Especial.
Assim sendo, necessária a citação da Referida prefeita BEATRIZ IRIVAN ALMEIDA, para integrar o polo passivo da presente Tomada de Contas Especial, renovando-se vista dos autos ao peticionário, após a apresentação das justificativas da mesma no processo, o que ora se requer.'
17.1. A existência, por si só, da Ação Civil de Improbidade mencionada acima, que rejeitou a alegação da Sra. Beatriz de ilegitimidade passiva, mantendo a responsável no polo passivo da referida lide, uma vez que o prazo para prestação de contas venceu no mandato desta responsável, não gera obrigação para o Tribunal de Contas da União, visto que possui jurisdição e competência próprias estabelecidas pela Constituição Federal e pela sua Lei Orgânica (Lei 8.443/92) .
17.2. Dessa forma, a existência de ação judicial sobre mesma matéria não obsta o exercício do controle externo, dado o princípio da independência das instâncias cível, penal e administrativa. Somente teria influência no processo em exame a ação penal em que fossem absolvidos os responsáveis pela negativa de autoria ou inocorrência do fato, caso em que as demais esferas devem acatar a decisão adotada no âmbito do juízo penal, o que não se verifica no caso concreto.
17.3. Considerando o que a Senhora Beatriz Irivan Almeida, ex-Prefeita Municipal de Santa Maria do Salto - MG, gestão 2013-2016, apresentou justificativas, conforme item 5 do Relatório de cumprimento do objeto (peça 26) , e ficou comprovado pela análise financeira, conforme Parecer n° 405/2017-DIESP/COAPC/CGCAP/DIFIN/FNDE (peça 30, p. 3-9) , que não restou configurada a responsabilidade por parte da referida gestora em relação a execução do convênio em tela, não é possível acatar a proposta de incluir a referida gestora no rol de responsáveis desses autos. Segue abaixo o trecho em questão do referido Parecer:
'6.1.3. Sr. Edimilson Renon foi responsável pela assinatura do Termo de Convênio e execução deste. Como a vigência do Convênio adentrou ao mandato da Sra. Beatriz Irivam Almeida, fica caracterizada sua corresponsabilidade, porém, não houve execução por parte da mesma, essa apenas encaminhou os dados de prestação de contas via SiGPC. O Sr. Marlon Caires Souza é o atual Chefe do Executivo da referida Municipalidade (grifo nosso) .
6.1.4. O prazo para a apresentação da prestação de contas deste Convênio era até o dia 15/11/2014, sendo apresentada pela Convenente no dia 15/7/2016, conforme comprovante de envio gerado pelo SiGPC (SEI 0306503) , portanto intempestivamente.
6.1.5. Cabe destacar que consta dos autos o Parecer Técnico exarado pela área técnica do Programa, concluindo pela impugnação total dos recursos repassados por motivo de obra inacabada (SEI 0100810, pag. 39 - 45) .'
17.4. Os extratos bancários de peças 5 a 8, comprovam que, de fato, após o início da gestão da Sra. Beatriz Irivan Almeida (gestão: 1/1/2013 a 31/12/2016) , não houve a realização de pagamentos com recursos do Convênio nº 830293/2007, restando apenas um saldo de R$ 418,59 que permaneceu aplicado em 2013.
18.	Adicionalmente, cabe ressaltar que, diante da ausência de qualquer menção de que as empresas contratadas tenham contribuído ou concorrido para a não consecução do objeto e do objetivo do Convênio 830293/2007 (Siafi 599961) , a responsabilidade pelo dano apurado deve ser atribuída exclusivamente ao ex-prefeito, conforme entendimento do Tribunal abaixo transcrito:
No caso de execução parcial do objeto do convênio, sem alcance dos seus objetivos, o gestor convenente responde pelo total dos recursos repassados. A empresa contratada, por outro lado, somente deve ressarcir ao erário o montante correspondente ao valor recebido e não executado, porquanto esta não tem a responsabilidade de assegurar o cumprimento dos objetivos do convênio, mas de realizar a obra. Havendo a empreiteira executado serviços para os quais foi contratada, deve receber a respectiva remuneração (Acórdão 993/2018-TCU-Primeira Câmara, Relator Ministro Bruno Dantas) .
20.	Cabe mencionar também que o Parecer n° 405/2017-DIESP/COAPC/CGCAP/DIFIN/FNDE (peça 30, p. 3-9) isenta de responsabilidade o Sr. Gilmar Souza Caires, prefeito interino na gestão de 9/11/2012 a 16/12/2012, por não ter realizado nenhuma movimentação financeira por conta do convênio em questão.
CONCLUSÃO
21.	Em face da análise promovida na seção 'Exame Técnico', propõe-se rejeitar as alegações de defesa apresentadas pelo Sr. Edimilson Renon, uma vez que não foram suficientes para sanear as irregularidades a ele atribuídas. 
22.	Os argumentos de defesa tampouco lograram afastar o débito imputado ao responsável. Ademais, inexistem nos autos elementos que demonstrem sua boa-fé ou a ocorrência de outros excludentes de culpabilidade. Desse modo, suas contas devem, desde logo, ser julgadas irregulares, nos termos do art. 202, § 6º, do Regimento Interno/TCU, procedendo-se à sua condenação em débito e à aplicação da multa prevista no art. 57 da Lei 8.443/1992.
23.	Vale ressaltar que não ocorreu a prescrição da pretensão punitiva do TCU, conforme Acórdão 1441/2016-TCU-Plenário, que uniformizou a jurisprudência acerca dessa questão, uma vez que a prescrição foi interrompida com a notificação de peça 28, p. 5, 6 e 7-9, recebida conforme atestam os ARs constantes das peças 29, p. 6 e 8, quando ainda não estava prescrita, visto que a irregularidade foi identificada em 4/2/2016 (peça 20) , os recursos foram transferidos nos exercícios de 2008 e 2010 (extratos bancários de peças 5-8) e o prazo geral de prescrição, decenal, é aquele indicado no art. 205 do Código Civil. Portanto, poderá ser aplicada multa ao responsável, nos termos do art. 57 da Lei 8.443/1992.
PROPOSTA DE ENCAMINHAMENTO
24.	Diante do exposto, submetem-se os autos à consideração superior, propondo:
24.1. rejeitar as alegações de defesa apresentadas pelo Sr. Edimilson Renon (CPF XXX.498.337-XX) , ex-Prefeito (Gestões: 2005-2008 e 2009-2012) ;
24.2. com fulcro nos arts. 1º, inciso I, 16, inciso III, alíneas 'a' e 'c', da Lei 8.443/1992, c/c os arts. 19 e 23, inciso III, da mesma Lei, julgar irregulares as contas do responsável, Sr. Edimilson Renon (CPF XXX.498.337-XX) , e condená-lo ao pagamento das quantias abaixo, fixando-lhe o prazo de 15 (quinze) dias, a contar da notificação, para comprovar, perante o Tribunal (art. 214, III, 'a', do Regimento Interno) , o recolhimento da dívida aos cofres do Fundo Nacional de Desenvolvimento da Educação - FNDE, atualizada monetariamente e acrescida dos juros de mora, calculados a partir das respectivas datas indicadas:
	Valor Original (R$ 1,00) 
	Data de Crédito na Conta Corrente

	700.000,00
	30/6/2008

	171.163,20
	21/6/2010

24.3. aplicar ao Sr. Edimilson Renon (CPF XXX.498.337-XX) , a multa prevista no art. 57 da Lei 8.443/1992, fixando-lhe do prazo de quinze dias, a contar da notificação, para comprovar perante o Tribunal (art. 214, inciso III, alínea 'a', do Regimento Interno) , o recolhimento da dívida aos cofres do Fundo Nacional de Desenvolvimento da Educação - FNDE, atualizada monetariamente desde a data do acórdão até a do efetivo recolhimento, se for paga após o vencimento, na forma da legislação em vigor;
24.4. autorizar, desde logo, nos termos do art. 28, inciso II, da Lei 8.443/1992, a cobrança judicial das dívidas, caso não atendidas as notificações;
24.5. autorizar, caso solicitado, o pagamento das dívidas do responsável em até 36 (trinta e seis) parcelas mensais e consecutivas, nos termos do art. 217 do Regimento Interno, fixando-lhe o prazo de quinze dias, a contar do recebimento da notificação, para comprovar perante o Tribunal o recolhimento da primeira parcela, e de trinta dias, a contar da parcela anterior, para comprovar o recolhimento das demais parcelas, devendo incidir sobre cada valor mensal, atualizado monetariamente, os juros de mora devidos, na forma prevista na legislação em vigor;
24.6. alertar ao responsável que a falta de comprovação do recolhimento de qualquer parcela importará o vencimento antecipado do saldo devedor, nos termos do § 2º do art. 217 do Regimento Interno deste Tribunal; e
24.7. encaminhar cópia da deliberação que vier a ser proferida ao Procurador-Chefe da Procuradoria da República no Estado de Minas Gerais, nos termos do § 7º do art. 209 do Regimento Interno do TCU, para adoção das medidas que entender cabíveis, informando-lhe que o inteiro teor da deliberação pode ser consultado no endereço http://www.tcu.gov.br/acordaos."
O representante do MP/TCU, procurador Sérgio Ricardo Costa Caribé, manifestou-se de acordo com a proposta da unidade instrutiva (peça 62) , conforme ponderações abaixo reproduzidas:
"5.	De minha parte, ponho-me de acordo com o encaminhamento proposto pela Secex-TCE.
6.	A citação do Sr. Edimilson Renon foi motivada pela inexecução do objeto previsto no Convênio nº 830293/2007, qual seja, uma escola de educação infantil (peças 9, p. 3, e 15) . A irregularidade imputada ao ex-prefeito foi descrita nos seguintes termos (peça 50, p. 1) :
a) Irregularidade: não comprovação da boa e regular aplicação dos recursos federais repassados ao município de Santa Maria do Salto - MG, em face da não consecução dos objetivos pactuados no Convênio nº 830293/2007 (Siafi 599961) , com reprovação total das contas, haja vista inexecução do objeto pactuado (obra inacabada) ; (destacamos) 
7.	Relatório de supervisão realizada em 22/12/2013 pelo FNDE informou que a obra se encontrava paralisada e apontou uma série de inconformidades entre a parcela executada e o previsto em projeto, bem como listou diversos serviços não executados (peças 15-19) . Posteriormente, em 4/2/2016, foi emitido o Parecer Técnico de Execução Física que reprovou a execução física em razão de tratar-se de obra inacabada e não funcional (peças 19, p. 3-5, e 20) .
8.	O ex-prefeito não trouxe aos autos quaisquer documentos que pudessem demonstrar a regular execução da obra avençada e, por conseguinte, afastar a irregularidade que lhe é imputada. 
9.	Tampouco merecem acolhida suas alegações de cerceamento de defesa em razão de não ter sido oferecida a ele a oportunidade de fazer contraprova acerca das irregularidades apontadas pelo FNDE quando da visita técnica final realizada pelo órgão (peça 52, p. 3-4) . Como assinalado pela Secex-TCE, o contraditório foi devidamente assegurado por meio da citação realizada por esta Corte.
10.	Também não cabe incluir no polo passivo sua sucessora, Beatriz Irivan Almeida (ex-prefeita, gestão 2013-2016) . Embora tenha recaído em seu mandato o prazo para a prestação de contas, os extratos juntados aos autos demonstram que os valores foram integralmente repassados e utilizados durante o mandato do Sr. Edimilson Renon (peças 5-8) . Ao final do exercício de 2012, o saldo disponível na conta vinculada era de apenas R$ 418,59, insuficiente para que a nova gestora desse continuidade às obras (peça 8, p. 1) . Os valores pagos durante a gestão do Sr. Edimilson superaram R$ 900.000,00 (peça 25) .
11.	Não estando comprovada a execução física e a funcionalidade do objeto, não é possível afastar o débito ou a responsabilidade do Sr. Edimilson Renon, ex-prefeito em cuja gestão os valores foram aplicados. Por força do que dispõe o art. 70, parágrafo único, da Constituição Federal, compete ao gestor prestar contas da integralidade das verbas federais recebidas, cabendo-lhe o ônus da prova quanto à boa e regular aplicação desses recursos. Tal entendimento está consolidado nesta Corte de Contas, conforme se verifica nos Acórdão 1577/2014-TCU-Segunda Câmara, 6.716/2015-TCU-1ª Câmara, 9.254/2015-TCU-2ª Câmara, 9.820/2015-TCU-2ª Câmara e 659/2016-TCU-2ª Câmara.
12.	Diante do exposto, este membro do Ministério Público de Contas manifesta-se de acordo com o encaminhamento sugerido pela unidade técnica às peças 59-61."
	É o relatório.

Kennedy José Carvalho Ramos (OAB/MG 83.685), representando Edimilson Renon.

Procurador Sergio Ricardo Costa Caribé.

TOMADA DE CONTAS ESPECIAL. FNDE. PROINFÂNCIA. CONVÊNIO. INEXECUÇÃO DO OBJETO PACTUADO. OBRA INACABADA. NÃO ACOLHIMENTO DAS ALEGAÇÕES DE DEFESA. CONTAS IRREGULARES. DÉBITO. MULTA. COMUNICAÇÕES.

TOMADA DE CONTAS ESPECIAL (TCE)

Secretaria de Controle Externo de Tomada de Contas Especial (SecexTCE).

Em exame, tomada de contas especial instaurada pelo Fundo Nacional de Desenvolvimento da Educação (FNDE) , em desfavor do Sr. Edimilson Renon, ex-prefeito de Santa Maria do Salto-MG (2005-2008 e 2009-2012) , em razão da não consecução dos objetivos pactuados no convênio 830293/2007, cujo objeto era a construção de escola no âmbito do Programa Nacional de Reestruturação e Aparelhagem da Rede Escolar Pública de Educação Infantil (Proinfância) .
O ajuste, com vigência de 21/12/2007 a 16/11/2013, foi orçado em R$ 879.962,83, sendo R$ 871.163,20 em recursos federais, repassados ao município da seguinte forma:
	Valor original (R$ 1,00) 
	Data de crédito na conta corrente

	700.000,00
	30/6/2008

	171.163,20
	21/6/2010

O relatório final do tomador de contas[footnoteRef:2] concluiu pela existência de débito no valor total repassado, em face da inexecução do objeto pactuado - obra inacabada. A responsabilidade foi atribuída ao Sr. Edimilson Renon, responsável pela gestão e execução. [2:  Peça 38.] 
O órgão de controle interno corroborou o entendimento do tomador de contas especial[footnoteRef:3]. [3:  Peças 38-41.] 
Nesta Corte de Contas, promoveu-se a citação do Sr. Edimilson Renon, para que apresentasse alegações de defesa quanto a não comprovação da boa e regular aplicação dos recursos federais repassados ao município de Santa Maria do Salto - MG, em face da não consecução dos objetivos pactuados no convênio nº 830293/2007.
Analisadas as alegações de defesa[footnoteRef:4], a unidade instrutiva propõe rejeitá-las, julgar irregulares suas contas, condenando o Sr. Edimilson Renon em débito, com aplicação da multa prevista no art. 57 da Lei 8.443/1992.  [4:  Peça 59.] 
O MP/TCU manifestou concordância com a proposta da Secex-TCE[footnoteRef:5]. [5:  Peça 62.] 
II
Concordo, em essência, com a análise empreendida pela Secex-TCE, endossada pelo Ministério Público de Contas.
Verifico que o relatório de supervisão, realizada em 22/12/2013 pelo FNDE, destacou que a obra se encontrava paralisada e havia várias inconformidades entre a parcela executada e o previsto no projeto, bem como serviços não executados[footnoteRef:6]. O parecer técnico de execução física de objeto financiado do FNDE[footnoteRef:7] apurou, de acordo com as divergências constatadas, que o valor a ser restituído ao erário correspondia ao total transferido, concluindo que o objeto estava "reprovado totalmente". [6:  Peças 15-19.]  [7:  Peça 19, p. 3-5, e peça 20] 
Como destacado pelo Parquet, o ex-prefeito, em suas alegações de defesa, não trouxe aos autos qualquer documentação que pudesse demonstrar a regular execução da obra avençada e, por conseguinte, afastar a irregularidade que lhe é imputada.
O responsável argumentou cerceamento de defesa em razão de não ter sido oferecida a ele a oportunidade de fazer contraprova acerca das irregularidades apontadas pelo FNDE quando da visita técnica final realizada pelo órgão. A secretaria infirmou essa alegação:
16.1. Tal argumento, 'que não fora oferecido ao notificado o direito de fazer contraprova', não condiz com a realidade dos fatos, haja vista que, da análise dos autos, verifica-se que foi dada oportunidade de defesa, em obediência aos princípios constitucionais que asseguram o direito ao contraditório e à ampla defesa (art. 5º, inciso LV, da Constituição Federal) , em razão da notificação realizada por intermédio dos ofícios constantes da peça 28, p. 5, 6 e 7-9, recebidos conforme atestam os ARs constantes das peças 29, p. 6 e 8.
O outro ponto alegado pelo responsável foi que deveria ser incluída neste processo, como responsável, a sua sucessora, a Sra. Beatriz Irivan Almeida (ex-prefeita, gestão 2013-2016) , considerando que em ação de improbidade administrativa, ajuizada na Vara Única da Justiça Federal, subseção de Teófilo Otoni/MG, autos de n° 0000703-02.2016.4.01.3816, a decisão judicial entendeu ser a prefeita da época do término do convênio a responsável pela prestação de contas e, principalmente, pela consecução dos objetivos pautados no convênio, objeto desta TCE.
De acordo com o exame do FNDE (parecer 405/2017 -IESP/COAPC/CGCAP/DIFIN/FNDE[footnoteRef:8]) , a Sra. Beatriz Irivam Almeida apenas encaminhou os dados da prestação de contas via SiCPC, porém não geriu a execução da obra. [8:  Peça 30, p. 3-9.] 
Verifico que a unidade instrutiva confirmou tal fato, destacando que os extratos juntados aos autos demonstram que os valores foram integralmente repassados e utilizados durante o mandato do Sr. Edimilson Renon[footnoteRef:9]. Ao final do exercício de 2012, o saldo disponível na conta vinculada era de apenas R$ 418,59. [9:  Peças 5-8.] 
Concordo, assim com o entendimento da Secex-TCE de não ser devida a inclusão da referida gestora no rol de responsáveis desta TCE. 
Nesse contexto, considerando que cabe ao gestor demonstrar a boa e regular aplicação dos recursos por ele recebidos e utilizados e não restou comprovada a execução física e a funcionalidade do objeto, não é possível afastar o débito ou a responsabilidade do Sr. Edimilson Renon.
Por fim, em relação à prescrição punitiva, observo que apesar de a unidade instrutiva ter destacado que a prescrição foi interrompida com a notificação na fase interna desta TCE, tal situação não se amolda aos critérios fixados por intermédio do Acórdão 1441/2016-TCU-Plenário, entre os quais define que a interrupção ocorre com o ato que ordenar a citação, a audiência ou oitiva da parte (item 9.1.3 daquela deliberação) .
Destaco, entretanto, que por se tratar de convênio, o termo a quo para a contagem do prazo prescricional é a data final para apresentar a prestação de contas, que se deu em 15/2/2014 (peça 12, p. 15) , oportunidade em que deveria restar comprovada a boa e regular aplicação dos recursos, conforme entendimento expressado nos Acórdão 2278/2019-TCU-Primeira Câmara (rel. Min. Augusto Sherman) e 3749/2018-TCU-Segunda Câmara (rel. Min. Ana Arraes) . Considerando que não houve o transcurso de prazo superior a dez anos entre a data para apresentação da prestação e contas e a autorização da citação, que ocorreu em 22/06/2019, não se operou a prescrição punitiva.
***
Diante do exposto, manifesto-me pela aprovação do acórdão que ora submeto à apreciação deste Colegiado.
TCU, Sala das Sessões Ministro Luciano Brandão Alves de Souza, em 16 de junho de 2020.
Weder de Oliveira
Relator